【裁判字號】    89,訴,1368
【裁判日期】    900118
【裁判案由】    違反水利法
【裁判全文】
臺灣臺北地方法院刑事判決                        八十九年度訴字第一三六八號
    公  訴  人  臺灣臺北地方法院檢察署檢察官
    被      告  乙○○
右列被告因違反水利法案件，經檢察官提起公訴（八十九年度偵字第一○二四八號）
，本院判決如左：
    主  文
乙○○違反主管機關為保護水道，禁止在行水區內傾倒廢棄物，足以妨礙水流之行為
之規定，致生公共危險，處有期徒刑參月，如易科罰金以參佰元折算壹日，緩刑貳年
。
    事  實
一、乙○○以拾荒及撿拾鐵、鋁罐、紙箱等物變賣維生，平日居住於門牌號碼為臺北
    縣新店市○○路一○七之一號之新店溪旁原住民聚落，而該址因緊鄰新店溪，平
    日常遭不明人士於夜間傾倒廢土、垃圾等廢棄物，生活設施甚為簡陋，居家生活
    條件亦頗艱苦，鄰人張美花等人乃請其留意前往建築工地拾荒時，特別注意品質
    尚佳可供貼用裝潢住家之廢棄磁磚，渠等願支付代價購買。民國八十九年五月十
    九日上午，乙○○偶在臺北市○○路某建築工地，撿拾可供轉贈或變賣之磁磚及
    可用以燒水之木條、木板等工地廢棄物，因受建築工地工人之託，基於人情考量
    ，答應將該工地廢棄之四塊大理石板一併處理，而以其所有車號ＰＧ─四五三○
    號之自用小貨車將撿拾得以變賣或利用之廢棄物及大理石板運回上開居所前如附
    件臺北縣新店地政事務所土地複丈成果圖所示斜線位置之未登錄河床地（下稱未
    登錄河床地）處理。惟乙○○明知該處係屬新店溪右岸之無堤防行水區，業經主
    管機關臺灣省政府水利局依水利法第七十八條規定公告嚴禁有建造、種植、堆置
    、挖取等足以妨礙水流之行為，且該處平常遭任意傾倒之廢棄物數量頗多，若在
    該處棄置廢棄物，遇颱風或豪雨時節，廢棄物將隨鬆軟之土壤跌落新店溪內，造
    成河床淤積、流水斷面縮減而妨礙新店溪之水流，為便宜行事，竟仍基於傾倒廢
    棄物之犯意，於八十九年五月十九日中午十二時二十分許，將該等大理石板棄置
    在上開未登錄之行水區河床地，於豪雨或颱風時節，足以因現場土壤鬆軟不堪大
    雨沖刷，造成大理石板連同其他垃圾、廢土等廢棄物崩落而妨礙水流，致生公共
    危險。嗣經臺北縣政府工務局河川巡防員當場察覺拍照，並會同臺北縣政府警察
    局新店分局碧潭派出所員警到場處理，而得悉上情。
二、案經臺北縣警察局新店分局報請臺灣臺北地方法院檢察署檢察官偵查起訴。
    理  由
一、訊據被告乙○○對於右揭時間，在如附件所示未登錄河床地之行水區內，棄置大
    理石板四塊之事實坦承不諱，惟矢口否認有何違反水利法之犯行，辯稱：伊居住
    之地區係屬於貧民區，隨手拋棄大理石板，實乃無心之過云云。經查：
（一）被告住處緊鄰新店溪，其丟棄大理石板塊之上開未登錄河床地係屬於行水區一
      節，業據臺北縣政府工務局河川巡防員會同臺北縣警察局新店分局碧潭派出所
      員警勘驗，製有會勘紀錄在卷，且經證人即臺北縣政府工務局河川巡防員甲○
      ○於偵查中結證：「（問：本件被告傾倒建築廢棄物之地籍資料，有無帶來？
      ）有。庭呈地籍圖一份。被告是把廢棄物傾倒在行水區內」等語，及於本院調
      查中證述：「（問：被告傾倒廢棄物地方是否位於行水區？）是」等語綦詳（
      見偵查卷第二十七頁、本院八十九年十月三十一日訊問筆錄），並有卷附臺北
      縣政府工務局會勘紀錄一件、現場照片十四幀、行水區○○○○路圖一紙可稽
      （見偵查卷第十至十四頁、第二十八頁）。而上開被告丟棄大理石板塊廢棄物
      之行水區，係屬河床淤積後之未登錄土地一節，復經本院命臺北縣政府新店地
      政事務所到場測量並製作土地複丈成果圖確認無訛，有臺北縣政府新店地政事
      務所以八十九年十二月二十日八九縣店地二字第一七六一三號函檢送本院之臺
      北縣政府新店地政事務所土地複丈成果圖一紙在卷足憑。
（二）次查，被告於右揭時、地，丟棄工地廢棄物大理石板塊時，復為守候該處之臺
      北縣政府工務局河川巡防員甲○○、鄒義鎮當場目睹，並且拍照存證，此據證
      人甲○○、鄒義鎮分別於偵查及本院調查時結證在卷（見偵查卷第二十七頁、
      本院八十九年十月三十一日、八十九年十一月二十二日訊問筆錄），並有偵查
      卷附編號二、五、六照片三幀可參，被告於上開屬於行水區之新店溪河床丟棄
      廢棄物大理石板塊一情，甚為灼然。
（三）再者，右址平日常遭不明人士利用夜間傾倒棄置廢土、彈簧床、磚塊、垃圾等
      廢棄物一節，已據被告於本院調查時供述：「（問：對卷附照片有何意見《提
      示》？）那是每個星期六都有人開車來到，不是我倒的」、「（我自八十八年
      十一月左右搬來這邊住時，現場就是如此，晚上經常有人來倒廢棄物）」等語
      在卷（見本院八十九年十月三十一日、八十九年十一月二十二日訊問筆錄），
      核與證人鄒義鎮於本院調查時結證：「（問：如何知悉到案發地點查巡、拍照
      ？）經附近民眾檢舉有人經常到此傾倒廢棄物、廢土、垃圾」等語之情節一致
      （見本院八十九年十一月二十二日訊問筆錄），且有卷附編號一、二、三、四
      、五、六、十、十一、十二、十三、十四之照片計十一幀足憑（見偵查卷第十
      一至十四頁），此節堪以信採。而該行水區未登錄地因土質鬆軟，若遇颱風或
      豪雨時節，廢棄物將隨崩落之土壤跌落新店溪河床，造成河床淤積、流水斷面
      縮減而妨礙水流一情，又經證人鄒義鎮於本院調查時結稱：「（問：被告丟棄
      地點及廢棄物，如遇大雨或颱風，有無可能因此沖刷致所在土地崩落，廢棄物
      掉落河川？）被告丟棄地點因經常性被棄置廢土、廢棄物，致河道逐漸縮減，
      遇豪雨或颱風天雨水過大，會因土壤鬆軟連同廢棄物崩落河道內」等語（見本
      院八十九年十一月二十二日訊問筆錄）甚明，且經本院到場勘驗屬實，製有勘
      驗筆錄可稽。被告雖只丟棄四塊大理石板，然大理石板甚為沈重，其丟棄之行
      為，對於現場廢土、垃圾、磚塊等廢棄物崩落、土壤鬆軟崩塌，造成新店溪水
      流水斷面縮減、水流無法正常宣洩，以致遇豪雨或颱風因水流阻塞而氾濫成災
      之「危險」，就因果歷程，顯有加成、累積之作用與效果，其在行水區內棄置
      廢棄物之行為與新店溪氾濫之公共危險結果之間，自應評價為具有相當因果關
      係。加以被告自承從八十八年十一月間即進住上址原住民聚落迄今，而通往該
      原住民聚落之必經小徑，經臺灣省水利局依水利法第七十八條規定，立有嚴禁
      在該處行水區內有任何足以妨礙水流行為之告示，亦據本院到場勘驗並攝有照
      片一幀可資佐憑，其對於該處屬於新店溪行水區，不得有足以妨礙水流之傾倒
      廢棄物行為，衡情自已知之甚稔，其於本院徒以隨手丟棄幾塊大理石板，乃屬
      無心之過云云置辯，莫非係臨訟卸責之詞，殊無可採，尚無解其對於水利法第
      七十八條之禁止規定及其犯行之認識。本件事證明確，被告犯行堪以認定，應
      予依法論科。
二、被告乙○○上開所為，違反水利法第七十八條第一項第一款禁止有「在行水區內
    傾倒廢棄物，足以妨礙水流行為」之規定，其行為之結果又足以致生公共危險，
    核應依水利法第九十二條之一第一項後段之規定論處。爰審酌被告之素行、犯罪
    動機、手段、智識程度、生活狀況，及其丟棄之廢棄物數量、所致生公共危險之
    程度、犯後態度良好等一切情狀，量處如主文所示之刑。被告行為（即民國八十
    九年五月十九日）後，刑法第四十一條已於九十年一月四日修正，嗣經總統於九
    十年一月十日公布，並自同年一月十二起生效，而現行刑法第四十一條第一項前
    段「犯最重本刑為五年以下有期徒刑以下之罪，而受六個月以下有期徒刑或拘役
    之宣告，因身體、教育、職業、家庭之關係或其他正當事由，執行顯有困難者，
    得以一元以上三元以下折算一日，易科罰金」之規定，較之修正前之刑法第四十
    一條以「犯最重本刑為三年以下有期徒刑以下之罪，而受六個月以下有期徒刑或
    拘役之宣告」，始得易科罰金之規定，以修正後現行刑法第四十一條第一項之規
    定有利於被告，被告行為時雖在刑法第四十一條修正生效之前，惟依刑法第二條
    第一項前段規定，仍應適用裁判時即修正後刑法第四十一條第一項前段之規定，
    諭知易科罰金之折算標準。又查被告前未受有期徒刑以上刑之宣告，有卷附臺灣
    高等法院被告全國前案紀錄表及臺灣高等法院檢察署刑案紀錄簡覆表可按，審其
    因一時失慮，便宜行事，而在行水區內丟棄大理石板，事後已深表悔意，並坦認
    丟棄犯行不諱，經此起訴審判程序，當知所警惕，信無再犯之虞，本院認所宣告
    之刑以暫不執行為適當，併予緩刑二年之宣告，以啟自新。
三、公訴意旨另以：被告乙○○於右揭時、地，同時傾倒木板、壓條、紙箱等廢棄物
    ，足以妨礙水流並縮小河川通水斷面，致生公共危險。因認被告此部分所為，亦
    涉犯水利法第九十二條之一第一項後段罪嫌云云。惟按犯罪事實應依證據認定之
    ，無證據不得推定其犯罪事實，刑事訴訟法第一百五十四條定有明文。所謂證據
    ，須適於為被告犯罪事實之證明者，始得採為斷罪資料，如未能發現相當證據，
    或證據不足以證明，自不能以推測或擬制之方法，以為裁判基礎。（最高法院五
    十三年台上字第二七五○號、四十年台上字第八六號判例要旨參照）。
四、本件公訴人認被告另涉前開在上址傾倒木板、壓條、紙箱等廢棄物之犯行，無非
    係不採信被告所辯以撿拾廢鐵等物為生，而現場攝得之照片，可清楚看見被告上
    開小貨車車斗上所載運者，尚有包裝成袋之垃圾及木板、廚衛乾燥紙箱、壓條等
    物，為其論據。訊據被告則堅詞否認有何在行水區內傾倒包裝成袋之垃圾及木板
    、紙箱、壓條等廢棄物之犯行，辯稱：伊確實係以拾荒變賣為業，上址係屬原住
    民聚落，房屋甚為簡陋，生活亦頗艱苦，該處居民因無力購買磁磚，伊乃自建築
    工地撿拾磁磚轉贈或變賣予鄰人，又為節省瓦斯，伊乃撿拾木板供日常燒水及冬
    季烤火之用，包裝成袋之物並非垃圾，而係自建築工地載回之廢棄磁磚，而壓條
    及紙箱則係伊暫時卸下等待整理後變賣，並非丟棄該處，至該處因緊鄰新店溪，
    平日常遭不知名人士利用夜間傾倒廢土、垃圾等物，除大理石板外之現場廢棄物
    並非伊所傾倒丟棄等語。經查：被告係以拾荒維生，並將撿拾之磁磚轉贈、轉售
    予鄰人一情，業據證人即被告鄰居張美花於本院現場勘驗時證述：「（問：是否
    認識被告？他從事何業？）（我是他的）鄰居，他撿些廢鐵、木板、鐵鋁罐，因
    我知道被告常跑工地撿廢鐵，所以拜託他如有磁磚等順便載回來給我，大部分磁
    磚是送給我（的），少部份是賣給我，而磁磚我還放在家裏」等語在卷（見本院
    八十九年十一月二十二日訊問筆錄），且經本院於八十九年十一月二十二日到場
    勘驗無誤，此觀諸勘驗筆錄所附照片四幀所示：(1)上址被告棄置大理石板旁有堆
    置成袋之廢棄鐵鋁罐、保特瓶、電視機、洗衣機等物；(2)該處有二組鍋爐，其旁
    堆有木板、木條一堆，且有鍋爐復有升火之殘留痕跡；(3)被告住處堆放有磁磚（
    以袋子、紙箱包裝）、腳踏車、冷氣機、鍋、盆等物；(4)證人張美花住處堆有被
    告載回之磁磚一批，即足徵此情。被告辯稱以拾荒為業，木板用於燒水，磁磚轉
    贈鄰人，壓條等持以變賣一節，洵屬有據，應非子虛。至公訴人指稱被告以小貨
    車載運包裝成袋之物均為垃圾一節，以一般人眼光而言，固非無理，然被告既係
    以拾荒維生，所有足以變賣或利用之物，在其眼中莫非皆屬珍寶，除無從變賣利
    用者外，絕無任意棄置之理。況被告住居於該址，將得以變賣或利用之紙箱、壓
    條、木板等由車斗卸下處理，乃屬甚為平常合理之事，公訴人在無何積極證據足
    資佐證下，僅以被告所載運者皆屬一般人眼中無利用價值之廢棄物，及其確有丟
    棄大理石板之行舉，遂認該址之木板、壓條、紙箱等物，亦係其所廢棄傾倒，容
    有臆測擬制之嫌。此外，復查無其他積極證據足證被告確有公訴人所指此部分傾
    倒木板、紙箱、壓條等廢棄物之犯行，而公訴意旨又認此與前開丟棄大理石板之
    犯行間，屬於實質上一罪之關係，本院自無庸另為無罪之諭知，併此敘明。
據上論斷，應依刑事訴訟法第二百九十九條第一項前段，水利法第九十二條之一第一
項後段，刑法第十一條前段、第二條第一項前段、第四十一條第一項前段、第七十四
條第一款，罰金罰鍰提高標準條例第二條，判決如主文。
本案經檢察官蔡興華到庭執行職務
中      華      民      國      九十      年      一      月    十八    日
                      臺灣臺北地方法院刑事第六庭
                                          法  官  吳  秋  宏
右正本證明與原本無異。
如不服本判決，應於判決送達後十日內，向本院提出上訴狀。
                                          書記官  林  碧  華
中      華      民       國      九十     年      一      月     二十    ?
附錄本案論罪科刑法條全文：
水利法第九十二條之一第一項後段、第七十八條第一項第一款


司法院資訊處製作；財團法人民間司法改革基金會備份。
